【裁判字號】    94,上易,793
【裁判日期】    950510
【裁判案由】    詐欺等
【裁判全文】
臺灣高等法院刑事判決                 94年度上易字第793號
上  訴  人
即  自訴人  甲○
自訴代理人  林耀泉律師
            廖于清律師
被      告  乙○○
選任辯護人  謝家健律師
上列上訴人因被告詐欺等案件，不服臺灣臺北地方法院93年度自
字第149號，中華民國94年4月21日第一審判決，提起上訴，本院
判決如下：
    主  文
上訴駁回。
    理  由
一、本案經本院審理結果，認第一審判決對被告乙○○為無罪之
    諭知，核無不當，應予維持，並引用第一審判決書記載之證
    據及理由（如附件）。
二、自訴人上訴意旨略以：禾陸建設股份有限公司 (下禾陸公司
    )於民國 (下同)83 年6月30日及83年8月31日與昭信股份有
    限公司 (下稱昭信公司)簽訂借貸契約，分別借款新台幣(下
    同)1000 萬元，合計共2000萬元，而稽之該2份借貸契約，
    其中83年6月30日簽立，編號939010者，約定買方應依下列
    期程付款：83年7月31日起至84年6月30日，按月於每月月底
    支付22萬5千元、84年7月31日起至85年6月30日，按月於每
    月月底支付47萬5千元、85年7月31日至86年6月31日，按月
    於每月月底支付42萬5千元；其中83年8月31日簽訂，編號83
    8013者，約定買方應依下列期程付款：83年9月30日至84年8
    月31日，按月於每月月底支付22萬5千元、84年9月30日至85
    年8月31日，按月於每月月底支付47萬5千元、85年9月30 日
    至86年8月31日，按月於每月月底支付42萬5千元 (詳見系爭
    清償借款事件卷(一)第74頁、第75頁)，則該2份附條件買賣契
    約84年9月 (含該月)以後禾陸公司停止還款時，禾陸公司積
    欠之款項算至3年後，積欠之本息共為2065萬元，稽之證人
    丙○○、吳武雄於法院之證詞：禾陸公司清償借款至84年8
    月，84年9月起未付款，當時還了630幾萬元，及證人吳武雄
    另證稱：昭信公司向提供擔保的債務人求償，連帶債務人陳
    根旺提前2年於84年間還了1500萬元 (參照原審判決第8頁、
    第9頁)，則禾陸公司於83年6月及8月向昭信公司之借款2000
    萬元，早已清償完畢 (2000萬-635萬-1500萬=-135萬元)，
    昭信公司因連帶保證人陳根旺之全部清償行為，方會於84年
    9月19日給予陳根旺「債務全部清償證明書」，否則按一般
    之經驗法則，若債務未全部清償完畢，債權人當不可能給予
    債務全部清償證明書，以讓債務人為塗銷抵押權，從而，原
    審法院認定系爭債務尚未清償完畢，顯有錯誤，原判決諭知
    被告無罪，尚有未當，應予撤銷改判有罪云云。
三、經查：
  (一)本件昭信公司對禾陸公司於83年6月及8月間計分2次借款，
    本金各1千萬元，每筆分3年按月本利攤還22萬5千元、47萬5
    千元、42萬5千元各12期，每筆合計1350萬元，2筆共應返還
    2700萬元，並分別由禾陸公司開立面額均為1350萬元之保證
    本票2紙，由禾陸公司及丙○○、陳慶次、陳金水、陳根旺
    、廖顯名、林澤民為共同發票人連帶負清償之責，另由陳根
    旺、丙○○、林澤民提供不動產供抵押擔保，嗣禾陸公司正
    常還款至84年8月31日，此為自訴人及被告雙方所不否認，
    則依上開自訴人所述雙方約定還款期程計算，83年6月30 日
    之借款迄84年8月31日止應尚欠9,850,000元，加上83年8月
    31日之借款迄84年31日應尚欠款10,800,000元，合計尚有本
    利共20,650,000元之債務，而84年9月份陳根旺清償15,000,
    000元，應尚有本利565萬元未償 (20,650,000-15,000,000=
    5,650,000)，上開自訴人清償完畢計算 (2000萬-635萬-150
    0萬=-135萬)，逕以本金2000萬元為總負債額計算，完全置
    應增加給付之利息 (依民法規定應先償還利息，再償還本金
    ，禾陸公司83年6、8月迄84年8月間之還款大部分係利息並
    非本金)於不顧，顯然並非昭信公司借款予禾陸公司之目的
    ，亦與昭信公司借貸為賺取利息之目的不符，其計算方法誠
    屬有誤，自難憑採。
  (二)雖84年9月份連帶債務人陳根旺清償1500萬元，將雙方原約
    定之貸款於分期償還期間提前2年償還，而雙方又無特別約
    定不得提前償還，此經被告供明在卷 (見本院審理筆錄)，
    依民法第316條規定，自訴人自得提前償還而得扣除原約定
    之利息，惟依雙方約定之貸款利率年息19.25%，2000萬元之
    1年利息亦高達385萬元，則本金加利息，扣除還款部分，亦
    仍有債權額未清 (自訴代理人承稱無證據證明雙方同意把利
    息酌減為135萬元)，據此，禾陸公司因自訴人等仍有欠款未
    清而以本票裁定聲請強制執行，依法殊無不合。況為強制執
    行程序時，各該被執行之債務人並未有任何異議，苟本件債
    權早已完足清償，焉被執行各債務人不為異議之訴，猶待第
    三人即自訴人代償300萬元，益認本件借款未清償完畢。雖
    被告聲請強制執行之債權額為492萬元，因債務人提早清償
    1500萬元，理應扣除此部分之利息，竟未予扣除，此部份容
    有討論之處，惟雙方既仍有債權未清，就債權之理算方法有
    異，被告計算結果認尚有400餘萬元 (計算方式詳如被告所
    提94年11月24日刑事辯護意旨狀)，而為強制執行之聲請並
    於執行程序中受領自訴人之代償金額300萬元，其依法為債
    權之追償，主觀上仍應認無何不法詐財意圖。至證人即禾陸
    公司負責人丙○○雖於本院到庭證稱：「 (後面這一千五百
    萬元還給昭信公司的時候，有無跟昭信公司講好，債務已經
    還清了？)對禾陸建設來講，我們認為已經還清了。」 (見
    本院卷第103頁)，惟此係證人單方面之看法，且此與其於原
    審中供證不清楚有無還清借款乙節 (見原審卷第120頁)不符
    ，自無足為不利被告之證據，併此明。
  (三)昭信公司出具債務全部清償證明書，係因本件債務有數筆擔
    保品，為配合塗銷其中一筆抵押權而出具，實際上當時債權
    尚未全部清償，此據證人廖勝賢於原審中供述甚明，而本件
    2筆各1350萬元借款，係以3筆（批）不動產供擔保，一為丙
    ○○提供、一為林澤民提供、一為陳根旺提供，分別位於臺
    北、基隆、新竹，此不惟為自訴人及被告雙方所不否認，且
    經證人吳武雄於原審中證明無訛，徵之卷存債務全部清償證
    明書內載：「中華民國八十三年六月二十日新竹市地政事務
    所收件字第一八五七四號登記抵押權（債權範圍本金最高限
    額抵押權新臺幣一千五百萬元）所擔保之債務已全部清償，
    特發給本證明書，專供持向主管地政機關辦理後列不動產抵
    押權塗銷手續」等語，顯示昭信公司提供債務全部清償證明
    書，僅係供辦理塗銷該筆新竹市不動產抵押權登記之用，而
    該債務全部清償證明書亦於同日併送新竹市地政事務所辦理
    抵押權塗銷登記，此有申辦該次抵押權塗銷登記之土地登記
    申請書暨相關附件附於系爭清償借款事件卷宗可證，業據原
    審調卷查明，而此等作法於現時一般塗銷抵押權設定案件中
    ，亦屢見不鮮，故該債務全部清償證明書，係供塗銷陳根旺
    新竹土地之不動產抵押登記，應無疑義。從而，出具該債務
    全部清償證明書之目的僅為辦理塗銷該筆抵押權登記，此自
    為抵押債權人昭信公司及抵押債務人陳根旺雙方所知悉，雙
    方明知僅供辦理登記之旨，據以向地政機關辦理塗銷抵押權
    登記，地政機關據以塗銷抵押權，難認有何虛偽不實，且地
    政機關承辦公務人員僅將該債務全部清償證明書附於登記卷
    宗而未另就「債務全部清償」乙事為其他登載行為，此觀之
    該塗銷登記之土地登記申請案影本自明（系爭清償借款事件
    卷(一)第80頁以下），亦經原審查明，益無有何使公務員登載
    不實之可言。
四、綜上，被告所為仍與刑法第339條第1項詐欺取財罪、第214
    條偽造文書罪有間，此外，又復查無其他積極證據足資證明
    被告有自訴人所指之犯行，被告犯罪仍屬不能證明，自訴人
    執前詞上訴，應認無理由，予以駁回。
據上論結，應依刑事訴訟法第373條、第368條，判決如主文。
中    華    民    國    95    年    5     月    10    日
                  刑事第十五庭審判長法  官  吳昭瑩
                                    法  官  王麗莉
                                    法  官  楊貴雄
以上正本證明與原本無異。
不得上訴。
                                    書記官  林淑貞
中    華    民    國    95    年    5     月    11    日


司法院資訊處製作；財團法人民間司法改革基金會備份。
